臺灣高等法院民事判決
110年度重家上字第46號
上訴人即附  
帶被上訴人  Ａ０１  

訴訟代理人  劉大新律師
被上訴人即  
附帶上訴人  Ａ０２

訴訟代理人  郭德田律師
            紀卉芸律師
上列當事人間請求夫妻剩餘財產分配事件，上訴人對於中華民國
110年3月31日臺灣臺北地方法院106年度家訴字第115號第一審判
決提起上訴，被上訴人提起附帶上訴，本院於111年8月2日言詞
辯論終結，判決如下：
  主   文
原判決關於駁回上訴人後開第二項之訴部分，及該部分假執行之
聲請，暨訴訟費用之裁判均廢棄。
被上訴人應再給付上訴人新臺幣貳佰捌拾壹萬參仟伍佰肆拾元，
及其中新臺幣壹佰柒拾伍萬零捌佰零陸元自民國一Ｏ六年六月二
十八日、其餘新臺幣壹佰零陸萬貳仟柒佰參拾肆元自民國一Ｏ八
年十二月二十日起，均至清償日止，按年息百分之五計算之利息
。
其餘上訴及附帶上訴均駁回。
第一、二審（含附帶上訴）訴訟費用，由被上訴人負擔五分之二
，餘由上訴人負擔。
本判決所命給付部分，於上訴人以新臺幣玖拾參萬捌仟元供擔保
後得假執行，但被上訴人如以新臺幣貳佰捌拾壹萬參仟伍佰肆拾
元預供擔保，得免為假執行。
  事實及理由
一、上訴人即附帶被上訴人Ａ０１(下稱Ａ０１)主張：兩造於民國00年
    0月00日結婚，並於同年月26日登記，嗣被上訴人即附帶上
    訴人Ａ０２(下稱Ａ０２)於103年7月25日向原法院訴請離婚，經原
    法院於104年7月21日以104年度婚字第80號判決(下稱系爭離
    婚判決)判准兩造離婚，並於同年8月18日確定。兩造婚後未
    約定夫妻財產制，應適用法定財產制，並以Ａ０２起訴離婚之
    日即103年7月25日，為兩造婚後剩餘財產價值計算之基準日
    。伊之婚後財產與負債如附表編號2至6「Ａ０１主張」欄所示
    ，負債大於資產，並無婚後剩餘財產。Ａ０２之婚後財產如附
    表編號8至9「Ａ０１主張」欄所示，其婚後剩餘財產總計為284
    3萬0495元，伊得向Ａ０２請求分配兩造婚後財產差額之半數即
    1425萬1246元(註：Ａ０１誤算，依其主張兩造婚後剩餘財產差
    額半數應為1421萬5248元)，扣除Ａ０２自104年8月18日起至11
    0年6月3日期間代墊之子女扶養費140萬9032元，伊尚得請求
    Ａ０２給付1284萬2214元等語，依民法第1030條之1規定，求為
    命Ａ０２給付Ａ０１1284萬2214元，及其中457萬0968元(計算式：
    5,980,000-1,409,032=4,570,968)自106年6月28日起、其餘
    827萬1246元自108年12月20日起，均至清償日止，按年息5%
    計算利息之判決(未繫屬本院部分，不予贅述)。
二、Ａ０２則辯以：附表編號7「Ａ０２抗辯」欄所示之伊通街房地應
    有部分1/3(即○○市○○區伊通街00巷0號房地所有權3分之1，
    下稱系爭伊通街房地)為Ａ０１於婚後所購入，Ａ０１於伊訴請離
    婚前之103年7月3日將系爭伊通街房地移轉登記予訴外人即
    其母乙○○，顯為惡意減少伊對於剩餘財產之分配權利，應依
    當時處分價值705萬1333元追加計算為Ａ０１之婚後現存財產。
    附表編號8「Ａ０２抗辯」欄所示房地即○○市○○區○○段○○段00地
    號、同小段000地號土地，及坐落其上○○市建國北路0段00巷
    00號0樓房地(下稱系爭建國北路房地)，為伊於95年8月18日
    以350萬元自訴外人即Ａ０１之父甲○○處所購得，嗣於103年5月
    19日就系爭建國北路房地與永揚建設股份有限公司(下稱永
    揚建設)簽定合建契約書(下稱合建契約)，而系爭建國北路
    房地於103年7月25日基準日之市價為1926萬4000元，超過伊
    購入所支付之350萬元之差額827萬7000元部分，屬伊無償取
    得之財產，不應計入婚後財產。至附表編號9「Ａ０２抗辯」欄
    所示財產為伊自104年6月30日起至107年8月止依合建契約所
    得請求之租金補貼債權，取得時間在基準日之後，非伊之婚
    後財產。另Ａ０１於兩造婚姻存續期間發生婚外情，並對伊施
    以家暴行為，對兩造子女生活起居漠不關心，其於○○開設道
    館，亦係由伊出資，工作所得卻均用於其自身花費，未曾供
    應兩造家庭生活開銷，可徵Ａ０１對於兩造婚姻、家庭之維持
    或家務分擔均無協力之處，其對婚後財產之累積，實無任何
    貢獻，應依民法第1030條之1第2項規定，調整Ａ０１之分配額
    為1/5。又兩造間離婚判決已確定在案，Ａ０１未按月給付兩造
    未成年子女扶養費各1萬元，自104年8月18日起至110年6月3
    0日止，由伊代墊費用共140萬9032元，另伊前曾對Ａ０１訴請
    損害賠償，依序經原法院以105年度北小字第759號判決、10
    5年度訴字第3738號判決命Ａ０１給付10萬元本息、1萬元本息
    ，伊因執行無著，經原法院於107年10月18日核發債權憑證
    ，爰主張與Ａ０１請求分配兩造婚後剩餘財產之債權互為抵銷
    等語。
三、原審判命Ａ０２給付Ａ０１282萬0162元，及自106年6月28日起算
    之法定遲延利息，駁回Ａ０１其餘之訴。Ａ０１不服提起一部上訴
    ，聲明：㈠原判決關於駁回Ａ０１後開第2項之訴部分廢棄。㈡Ａ０
    ２應再給付Ａ０１1002萬2052元，及其中175萬0806元(計算式：
    5,980,000－1,409,032－2,820,162＝1,750,806)自106年6月28
    日起、其餘827萬1246元自108年12月20日起，均至清償日止
    按年息5%計算之利息。㈢願供擔保請准宣告假執行。Ａ０２則答
    辯聲明：㈠上訴駁回。㈡如受不利判決，願供擔保請准宣告免
    為假執行。並提起附帶上訴，聲明：㈠原判決不利Ａ０２部分廢
    棄。㈡上開廢棄部分，Ａ０１在第一審之訴駁回。Ａ０１對於Ａ０２之
    附帶上訴則答辯聲明：附帶上訴駁回。 
四、兩造不爭執之事項：
  ㈠兩造於00年0月00日結婚，並於同年月26日登記，嗣Ａ０２於103
    年7月25日訴請離婚，經原法院於104年7月21日以系爭離婚
    判決判准兩造離婚，於同年8月18日確定，有系爭離婚判決
    書及確定證明書可憑(見原審卷一第4至13頁)。
　㈡兩造合意以103年7月25日作為計算夫妻剩餘財產差額之基準
    日。
　㈢附表編號7所示系爭伊通街房地，兩造合意其於分配基準日之
    價值為705萬1333元。兩造對附表編號1至6所示Ａ０１之婚後財
    產及負債均不爭執。
　㈣Ａ０１於96年2月8日間以買賣為原因取得系爭伊通街房地，嗣於
    103年7月23日將上開房地之權利過戶登記予其母乙○○，有系
    爭伊通街房地之異動索引、土地建物登記謄本為憑(見原審
    卷一第56至60頁)。
　㈤附表編號8所示之系爭建國北路房地，為Ａ０２於95年間以350萬
    元自Ａ０１之父甲○○處購買。嗣Ａ０２與永揚建設於103年5月19日
    簽定合建契約，而原○○市○○區○○段○○段00地號土地則於106
    年間併入同小段00地號，同小段000建號建物則於104年間已
    辦理滅失登記等情，有不動產預約買賣契約書、合建契約書
    、土地建物謄本、合建增補契約書、合建補充協議書、信託
    契約書、○○市○○地政事務之函復資料可佐(見原審卷一第14
    至23、127至160、412至540頁)，原建物於本件基準日(即10
    3年7月25日)尚未拆除滅失。
　㈥附表編號8所示之系爭建國北路房地(不含合建契約)，經鑑定
    於基準日之價值為1926萬4000元，有吳元興建築師事務所估
    價報告書第二冊可佐(見鑑定報告卷第109至237頁)。
　㈦系爭建國北路房地因前揭合建契約所得之租金補貼款即附表
    編號9所示之財產項目，自104年6月30日起至107年8月止，
    經鑑定為72萬5876元，有合建契約、鑑定報告可稽(原審卷
    一第17至29頁，鑑定報告卷第327頁)。　
五、本院判斷：
    Ａ０１主張其無婚後剩餘財產，Ａ０２之婚後剩餘財產為2843萬04
    95元(詳附表「Ａ０１主張金額」欄所示)，其得請求Ａ０２給付兩
    造婚後剩餘財產差額半數1425萬1246元，扣除Ａ０２主張為其
    代墊之扶養費140萬9032元，其尚得依民法第1030條之1規定
    ，請求Ａ０２給付1284萬2214元等語。惟為Ａ０２所否認，並以前
    詞置辯。經查：
  ㈠本件兩造婚後剩餘財產差額之認定：
  ⒈系爭伊通街房地應追加計算Ａ０１之婚後財產：
    ①按夫或妻為減少他方對於剩餘財產之分配，而於法定財產
      制關係消滅前5年內處分其婚後財產者，應將該財產追加
      計算，視為現存之婚後財產，民法第1030條之3第1項定有
      明文。
    ②Ａ０２抗辯Ａ０１於96年2月8日以買賣為原因取得系爭伊通街房
      地，嗣於103年7月23日將系爭伊通街房地登記予其母乙○○
      等情，業據提出系爭伊通街房地之異動索引、土地建物登
      記謄本為憑(見原審卷一第56至60頁），堪信為真。Ａ０１雖
      主張：系爭伊通街房地係伊母乙○○借名登記予伊名下，本
      非屬伊所有云云，並以證人即Ａ０１之母乙○○證稱：系爭伊
      通街房地係甲○○於94年所訂之預售屋，96年房屋蓋好要登
      記時，因甲○○當時擔任里長，又擔心伊有玩股票，故才將
      系爭伊通街房地登記為伊、Ａ０１及丙○○三人名義，後來因
      為Ａ０１與丙○○二人吵吵鬧鬧、丙○○搬出去住，伊認為房子
      是伊所有，因此才把房子要回來，伊通街房地之貸款，是
      伊拿現金給Ａ０２去幫忙繳納云云(見原審卷二第131至132頁
      )為憑。惟系爭伊通街房地既於96年2月8日以買賣為原因
      登記為Ａ０１所有，參酌土地法第43條之規定，自有絕對真
      實之公信力，Ａ０１仍為系爭伊通街房地之實際所有權人，
      應可認定。另觀諸Ａ０２所提出貸款繳費收據備註欄2.所記
      轉帳帳號「0000000000000000」，與其於新光銀行之存摺
      對帳單上100年8月後至102年7月每月均跨行轉帳約1萬2千
      多元之轉帳帳號相符之情(見原審卷二第75至103頁)，堪
      認Ａ０２抗辯系爭伊通街房地之貸款係由其繳納等情，應非
      虛詞。雖乙○○證稱系爭伊通街房地係借用Ａ０１名義登記云
      云，惟乙○○與Ａ０１為母子關係，其證言難謂無偏頗迴護Ａ０１
      之虞，且就系爭伊通街房地貸款係由乙○○所繳納之金流為
      何，均無法提出相關佐證以資證明，尚難僅憑乙○○之證言
      遽為有利於Ａ０１之認定。自堪認Ａ０１為系爭伊通街房地之實
      際所有權人。
   ③查Ａ０２於103年7月25日向原法院訴請離婚，Ａ０１於102年1月2
     日亦曾請求確認兩造婚姻無效之訴，有起訴狀繕本可佐(見
     原審卷二第217至219頁），可見兩造婚姻在102年間應已生
     破綻，否則Ａ０１即無須提起訴訟確認兩造婚姻無效，而Ａ０１
     在兩造婚姻已生破綻後之隔年即103年7月3日將系爭伊通街
     房地移轉登記予乙○○，斯時之移轉時點距Ａ０２訴請離婚之基
     準日，未逾一個月，其移轉動機恐難謂正當，足徵Ａ０２抗辯
     Ａ０１於103年7月3日將伊通街房地移轉至乙○○名下，係為減
     少其對於剩餘財產之分配，應可採信，故Ａ０２主張應將系爭
     伊通街房地之價值705萬1333元追加計入Ａ０１婚後財產範圍
     ，核屬有據。
  ⒉系爭建國北路房地於分配基準日之價值應認定為2770萬4619
    元：
    ①Ａ０２抗辯系爭建國北路房地價值超過350萬元部分係屬贈與
      並不可採：按買賣契約雙方本於契約自由，得自由決定買
      賣價金數額，不受市場行情拘束，縱Ａ０２主張其以350萬元
      向Ａ０１之父甲○○購買當時市價為1177萬元之系爭建國北路
      房地乙節為真，然近親之交易價格本難反應房地之市場價
      格，況其亦未能證明其與甲○○間就系爭建國北路房地之部
      分價額有贈與合意存在，則Ａ０２上開所稱，顯無可採。
    ②系爭建國北路房地係Ａ０２於95年間以350萬元購入，並於103
      年5月19日與永揚建設簽定合建契約，於基準日103年7月2
      5日時依然存在，自屬Ａ０２之婚後財產。按老屋參與都市更
      新或與建商簽訂合建契約，與未參與都市更新或與建商簽
      訂合建契約，在市場上會有顯著之價格差異，未參與都市
      更新或與建商簽訂合建契約之老屋，在交易市價上通常價
      格較低，參與都市更新或與建商簽訂合建契約，則會有相
      當驚人之漲幅。系爭建國北路房地於基準日103年7月25日
      前既然已經與永揚建設簽訂合建契約，則必須將合建契約
      之資訊揭露與納入評價基礎，始能反映系爭建國北路房地
      在基準日時之真實價格。如果僅以系爭建國北路房地不含
      合建契約之狀態去評估其市場價格，就會嚴重低估其真實
      價格，所有人根本不會以這種價格去出售房地，如果買受
      人以這種價格購得這種房屋，就可能賺取驚人之豐厚利潤
      。因此，系爭建國北路房地自不能以此種違背市場行情之
      失真價值作為評價其於基準日103年7月25日之價值。
    ③吳元興建築師事務所針對系爭建國北路房地於分配基準日1
      03年7月25日之價值鑑定為1926萬4000元，雖有該所108年
      12月11日函復之不動產估價報告書可稽(證據外放)，但觀
      諸上開估價報告，並未將系爭建國北路房地已於基準日前
      之同年5月19日與永揚建設簽訂合建契約之事實，採為鑑
      定價格之評估項目，揆諸前揭說明，顯不可採。本院依Ａ０
      １之聲請，送兩造合意選任之鑑定人臺北市不動產估價師
      公會(見本院卷第171、173頁)，鑑定系爭建國北路房地在
      與永揚建設簽訂合建契約之場合，於基準日103年7月25日
      之市價為何，經函復為2770萬4619元，有臺北市不動產估
      價師公會111年5月18日函(見本院卷第209頁)及鑑定報告
      足憑(證據外放)，自堪認系爭建國北路房地於基準日價格
      為2770萬4619元。
    ④Ａ０２雖抗辯：臺北市不動產估價師公會所鑑定者為限定價格
      ，並非正常價格，且吳元興建築師事務所鑑定伊於108年1
      月2日取得○○市○○街0號0樓新建物(下稱系爭新建物)之市
      場價格為2478萬3000元，完工後取得系爭新建物之價值竟
      然遠低於臺北市不動產估價師公會之鑑定價格，明顯不合
      理，益徵臺北市不動產估價師公會鑑定價格有誤云云。惟
      查，臺北市不動產估價師公會鑑定報告已載明鑑定價格之
      種類為正常價格，但本次估價結果係作為法院訴訟(市價
      價值評估)之參考，報告書中所載價值僅限於該目的之參
      考，不適用於其他用途等語(見鑑定報告第7至8頁)，可見
      臺北市不動產估價師公會所鑑定者乃為正常價格，其限定
      於本次訴訟使用，通常之正常價格乃在交易前後估價，作
      為一般交易之參考，而本件係臺北市不動產估價師公會在
      111年1月24日依據訴訟資料與現場勘察情況，鑑定系爭建
      國北路房地在基準日103年7月25日之正常價格，在103年7
      月25日時當然無法憑事後於111年1月25日之鑑定價格作為
      通常交易之參考，故限於本件訴訟使用乃當然之理，尚難
      據此認臺北市不動產估價師公會之鑑價報告不可採。次查
      ，系爭建國北路房地與永揚建設合建，除獲系爭新建物(
      吳元興建築師事務所鑑定為2478萬3000元)外，尚獲找補
      金額756萬元、土地價差補貼款39萬7776元，三者合計為3
      274萬0776元，有吳元興建築師事務所估價報告書足憑(見
      估價報告書第三冊第40頁)，則108年1月2日Ａ０２取得系爭
      新建物時，系爭建國北路房地之交換價值為3274萬0776元
      ，並非Ａ０２所指之2478萬3000元，仍高於臺北市不動產估
      價師公會鑑定基準日103年7月25日時之正常交易價格2770
      萬4619元。簡言之，如購屋者於103年7月25日以2770萬46
      19元購入系爭建國北路房地，於108年2月1日時即可獲得
      市價2478萬3000元之系爭新建物、找補金額756萬元、土
      地價差補貼款39萬7776元，合計3274萬0776元，可獲利50
      3萬6157元(計算式：32,740,776-27,704,619=5,036,157)
      ，符合交易常情。則Ａ０２上開抗辯，顯不足採。
  ⒊附表編號8所示之租金(下稱系爭租金)係Ａ０２於基準日103年7
    月25日所得之財產，不列入Ａ０２之婚後財產：
    查系爭租金係Ａ０２於103年5月19日與永揚建設簽定合建契約
    ，於系爭建國北路房地拆除期間，永揚建設給付予Ａ０２之租
    金補貼。系爭建國北路房地於103年7月25日時尚未拆除，可
    見系爭租金係Ａ０２於基準日後取得之財產，其確切領取之時
    間為104年6月30日起至107年8月止(見原審卷一第376頁)，
    且本院亦將103年5月19日之合建契約，作為鑑定系爭建國北
    路房地於基準日之價格考量因素。則Ａ０１主張系爭租金應計
    入Ａ０２之婚後財產云云，顯屬無據，不足憑採。 
  ⒋基上，Ａ０１之婚後財產與負債應如附表編號2至7「本院認定金
    額」欄所示，婚後剩餘財產總計為657萬6417元。Ａ０２之婚後
    財產如附表附號8「本院認定金額」欄所示，婚後剩餘財產
    為2770萬4619元，兩造婚後剩餘財產之差額為2112萬8202元
    (計算式：27,704,619-6,576,417=21,128,202)。
  ㈡Ａ０２抗辯依民法第1030條之1第2項規定酌減或免除Ａ０１之兩造
    婚後剩餘財產分配額部分：
  ⒈按法定財產制關係消滅時，夫或妻現存之婚後財產，扣除婚
    姻關係存續所負債務後，如有剩餘，其雙方剩餘財產之差額
    ，應平均分配。民法第1030條之1第1項定有明文。又夫妻剩
    餘財產分配之立法目的既為貫徹男女平等原則及肯定家事勞
    動價值，是剩餘財產分配請求權得否依民法第1030條之1第2
    項規定免除或酌減其分配額，應以獲得分配之一方是否就他
    方剩餘財產之增加，未予提供相當之協力或貢獻，致平均分
    配剩餘財產之差額，將會造成一方坐享其成，而顯失公平為
    斷（民法第1030條之1第2項74年6月3日、91年6月26日修正
    理由參照）。又剩餘財產分配請求權制度目的原在保護婚姻
    中經濟弱勢之一方，使其對婚姻之協力、貢獻，得以彰顯，
    並於財產制關係消滅時，使弱勢一方具有最低限度之保障，
    參酌司法院大法官釋字第620號解釋，夫妻剩餘財產分配請
    求權，乃立法者就夫或妻對家務、教養子女、婚姻共同生活
    貢獻之法律上評價，其所彰顯者係「夫妻對於婚姻共同生活
    之貢獻」，所考量者除夫妻對婚姻關係中經濟上之給予，更
    包含情感上之付出，且尚可因夫妻關係之協力程度予以調整
    或免除，是夫妻剩餘財產分配以平均分配為原則，惟如經濟
    弱勢之一方對家務、子女教養、婚姻共同生活之協力、貢獻
    不高，情感支持、付出有限，平均分配剩餘財產差額顯失公
    平時，法院得調整或免除分配額。
  ⒉查兩造婚後共同生活期間，Ａ０１原係擔任跆拳道教練，Ａ０２則
    為家庭主婦，迄至100年間Ａ０２經營婚紗公司後，2名子女係
    由Ａ０１母親幫忙照顧及支付幼稚園學費等情，業經證人即Ａ０１
    母親乙○○及證人即Ａ０１之妹丙○○證述明確(見原審卷二第132
    、135頁)，難謂Ａ０１於婚姻初始對於Ａ０２婚後財產之增加無任
    何協力或貢獻。
  ⒊Ａ０２抗辯Ａ０１在○○開設道館係由其出資，工作所得卻均用於自
    身花費，未曾供應兩造家庭生活開銷云云，為Ａ０１所否認，Ａ
    ０２就其出資Ａ０１開設道館乙節未能舉證以實其說，固難憑信
    ；然依兩造子女即證人丁○○證稱：Ａ０１平常都不在家，也沒
    有回家過夜，都去找小三，伊國小之學費、上才藝或安親班
    都是Ａ０２在繳錢等語(見原審卷二第137至138頁），堪認Ａ０１
    於兩造婚姻關係中並未善盡教養子女之責任；復斟酌兩造離
    婚判決後，Ａ０１本應按月給付2名未成年子女各1萬元之扶養
    費，但Ａ０１自承其自104年8月18日起至110年6月3日期間並未
    給付子女扶養費，而由Ａ０２代墊140萬9032元(見原審卷二第2
    32頁）等情，堪認Ａ０１於婚後剩餘財產之保持、累積或增加
    雖難謂全無貢獻，但就子女之照顧養育、對家庭付出之整體
    協力狀況貢獻程度則較Ａ０２為低，若平均分配剩餘財產之差
    額，顯失公平，應酌減為1/3。
  ⒋Ａ０２雖另主張Ａ０１除未盡扶養子女之責任外，且有外遇行為，
    其兩造婚後剩餘財產分配額應酌減至1/5，始符公平云云，
    並提出照片為證(見本院卷第341、343頁)。惟查，Ａ０２主張Ａ
    ０１於婚姻存續期間有外遇關係，已有Ａ０１提出之系爭離婚判
    決可證(見原審卷一第4至12頁)，依系爭離婚判決所載，Ａ０１
    於98年起開始外遇，另與外遇對象至印尼峇里島遊玩，有照
    片可證，觀之前揭照片，Ａ０１多次與不知名女子相擁坐於床
    上或於屋外擁抱，肢體動作甚為親密，顯非通常男女朋友互
    動，並據為判決兩造離婚之基礎。而Ａ０２所提上開照片係Ａ０１
    於100年間與女性友人之戶外合照，兩人並未相擁坐於床上
    、於屋外擁抱、或肢體動作甚為親密，上開照片能證明者並
    未超過系爭離婚判決認定之事實，且係於第一審言詞辯論終
    結後始提起，爰不予審酌。次查，Ａ０１於婚姻關係存續期間
    雖有外遇行為，惟系爭離婚判決亦認定Ａ０２與其他男子有曖
    昧、性暗示對話紀錄乙事，有簡訊翻拍照片及摘要可證，觀
    諸簡訊内容，Ａ０２與該名男子應對熱絡，相談内容親密，已
    非單純男女互動或單方騷擾，Ａ０２主張係大陸地區學員單方
    問題云云，並不可信，而認兩造就婚姻有難以維持之重大事
    由，均屬有責，而判決兩造離婚。則Ａ０２以Ａ０１於婚姻關係存
    續中有外遇為由，請求酌減Ａ０１之分配額至1/5，顯未將其對
    兩造婚姻亦欠缺情感支持之因素考量在內，顯不可採。
  ㈢Ａ０１依民法第1030條之1規定得請求Ａ０２之金額:
  ⒈查兩造婚後剩餘財產差額為2112萬8202元，Ａ０２抗辯應酌減Ａ０
    １之分配額，本院認應酌減至1/3即704萬2734元，業經認定
    如前。而Ａ０１不爭執Ａ０２為其代墊子女扶養費140萬9032元(見
    原審卷二第232頁)，Ａ０２主張抵銷，經予扣除，Ａ０１得請求之
    金額應為563萬3702元(計算式：7,042,734-1,409,032=5,63
    3,702)。
  ⒉Ａ０２雖抗辯其前曾對Ａ０１訴請損害賠償，依序經原法院以105年
    度北小字第759號判決、105年度訴字第3738號判決命Ａ０１給
    付10萬元本息、1萬元本息，其因執行無著，經原法院於107
    年10月18日核發債權憑證，爰主張與Ａ０１請求分配兩造婚後
    剩餘財產之債權互為抵銷云云。惟：
    ①按第二審上訴程序，當事人不得提出新攻擊或防禦方法，
      但對於在第一審已提出之攻擊或防禦方法為補充，或如不
      許其提出顯失公平，並經當事人釋明其事由者，不在此限
      ，固為民事訴訟法第447條第1項第3款、第6款、第2項所
      明定。惟所謂「對於在第一審已提出之攻擊或防禦方法為
      補充」，係指當事人以在第一審已經主張之爭點，即其攻
      擊或防禦方法（包含事實、法律及證據上之爭點），因第
      一審法院就該事實、法律及證據上評價錯誤為理由，提起
      上訴，其上訴理由，仍在第一審審理之範圍內，應允許當
      事人就該上訴理由，再行提出補強之攻擊或防禦方法，或
      就之提出其他抗辯事由，以推翻第一審法院就該事實上、
      法律上及證據上之評價。所謂「如不許其提出顯失公平」
      ，係指為公平正義之實現，如依各個事件之具體情事，不
      准許當事人提出新攻擊或防禦方法，顯失公平者，應例外
      准許當事人提出之（本條立法理由參照）。本件上訴人於
      第一審係以伊並無違反民法第423條規定情事，被上訴人
      終止系爭租約，顯無理由云云，為其主要之抗辯理由。而
      其於第二審所提出之上開抵銷抗辯，係獨立之防禦方法，
      本非第一審法院應行使闡明之範圍，且該抗辯並非據以補
      強第一審已提出之防禦方法，或據以推翻第一審法院所為
      事實上、法律上及證據上之評價。又上訴人之抵銷抗辯，
      並非於第一審訴訟程序所不能提出者，亦難認不准許其於
      第二審程序提出此一新防禦方法，將影響其實體法上權利
      ，而導致顯失公平之結果（最高法院104年度台簡上字第2
      9號判決意旨參照）。
    ②查Ａ０２抗辯Ａ０１應依序賠償其10萬元本息、1萬元本息，其因
      執行無著，經原法院於107年10月18日核發債權憑證(見本
      院卷一第125頁)，乃屬原判決110年2月18日言詞辯論終結
      前即得提出之攻擊防禦方法，惟Ａ０２於本院審理中始主張
      抵銷抗辯，復未釋明有何合於民事訴訟法第447條第1項但
      書所定情事，且本院禁止其於第一審言詞辯論終結後提出
      抵銷抗辯，Ａ０２之上開債權尚不會因此而罹於時效消滅，
      並得於本院判決後或對Ａ０１執行時為私法上之抵銷，而無
      須另行起訴，對於Ａ０２並無顯失公平之情事。則Ａ０２於第一
      審言詞辯論終結後始主張以10萬元本息、1萬元本息債權
      抵銷，顯不合法，應予駁回。
六、從而，Ａ０１依民法第1030條之1規定，請求Ａ０２給付563萬3702
    元，及其中457萬0968元(計算式：2,820,162＋1,750,806＝4,
    570,968)自106年6月28日(即起訴狀繕本送達翌日，見原審
    卷一第31頁)、其餘106萬2734元自108年12月20日(即民事擴
    張聲明狀繕本送達翌日，見原審卷二第11頁）起，均至清償
    日止按年息5%計算之利息，為有理由，應予准許；逾此部分
    之請求，為無理由，不應准許。上開應准許部分，原審就其
    中Ａ０２應給付Ａ０１281萬3540元(計算式：5,633,702－2,820,16
    2＝2,813,540)本息部分，為Ａ０１敗訴之判決，並駁回其假執
    行之聲請，尚有未合，Ａ０１指摘原判決此部分不當，求為廢
    棄，為有理由，爰由本院改判如主文第二項所示。至於上開
    其餘應准許之部分，原審為Ａ０１勝訴之判決，並分別諭知兩
    造供擔保後，得、免假執行；及不應准許部分，原審判決為
    Ａ０１敗訴之諭知，並駁回其此部分假執行之聲請，均無不合
    ，Ａ０２之附帶上訴、Ａ０１之其餘上訴，均無理由，應予駁回。
    又本判決所命給付部分，兩造均陳明願供擔保宣告准免假執
    行，經核均無不合，爰分別酌定相當擔保金額准許之。
七、本件事證已臻明確，兩造其餘之攻擊或防禦方法及所用之證
    據，經本院斟酌後，認為均不足以影響本判決之結果，爰不
    逐一論列，附此敘明。
八、據上論結，本件Ａ０１之上訴為一部有理由、一部無理由；Ａ０２
    之附帶上訴為無理由，依家事事件法第51條，民事訴訟法第
    450條、第449條第1項、第78條、第79條、第463條、第390
    條第2項、第392條第2項，判決如主文。

中　　華　　民　　國　　111 　年　　8 　　月　　16　　日
                  家事法庭
                      審判長法  官  何君豪
                            法  官  高明德
                            法  官  張文毓
正本係照原本作成。
如不服本判決，應於收受送達後20日內向本院提出上訴書狀，其
未表明上訴理由者，應於提出上訴後20日內向本院補提理由書狀
（均須按他造當事人之人數附繕本）上訴時應提出委任律師或具
有律師資格之人之委任狀；委任有律師資格者，另應附具律師資
格證書及釋明委任人與受任人有民事訴訟法第466 條之1第1項但
書或第2項所定關係之釋明文書影本。如委任律師提起上訴者，
應一併繳納上訴審裁判費。
中　　華　　民　　國　　111 　年　　8 　　月　　17　　日

  　　　　　　　　　　　　　書記官  陳奕伃
附件<計算式>：                           
壹：本院認定金額
一、兩造婚後剩餘財產差額：
    27,704,619－6,576,417＝21,128,202
二、兩造婚後剩餘財產差額1/3：
    21,128,202/3=7,042,734
三、Ａ０１請求分配財產扣除扶養費之金額：
    7,042,734－1,409,032＝5,633,702
四、本院廢棄改判金額：
    5,633,702－2,820,162＝2,813,540
五、自106年6月28日起算利息之金額：
    5,980,000－1,409,032－2,820,162＝1,750,806
六、自108年12月20日起算利息之金額：
    2,813,540－1,750,806＝1,062,734
貳、Ａ０１主張金額
一、Ａ０１主張兩造婚後剩餘財產差額半數之正確計算金額：
    28,430,495/2＝14,215,247.5。
    但Ａ０１誤算為14,251,246
二、Ａ０１主張Ａ０２應給付金額
    14,251,246－1,409,032＝12,842,214
三、Ａ０１主張自106年6月28日起算利息之金額
    5,980,000－1,409,032＝4,570,968
四、Ａ０１主張自108年12月20日起算利息之金額  
    14,251,246－5,980,000＝8,271,246
五、Ａ０１上訴之金額：
    12,842,214－2,820,162＝10,022,052
六、Ａ０１上訴請求自106年6月28日起算利息之金額
    5,980,000－1,409,032－2,820,162＝1,750,806